臺灣高等法院民事裁定　九十一年度抗更(一)字第三九號
　　抗　告　人　財政部國有財產局
　　法定代理人　李瑞倉
右抗告人與相對人富邦商業銀行股份有限公司間請求指定遺產管理人事件，抗告人對
於臺灣基隆地方法院中華民國九十一年四月十八日九十一年度財管字第一二號裁定，
提起抗告，本院裁定如左：
    主    　文
抗告駁回。
抗告程序費用由抗告人負擔。
    理　　　由
一、相對人富邦商業銀行股份有限公司聲請意旨略以：被繼承人張玉斐於民國八十六
    年九月四日，邀同連帶保證人張誠之向相對人借款新臺幣（下同）一百九十五萬
    元，並提供其所有坐落基隆市安樂區○○○段外寮小段五八一之五號土地及其上
    門牌號碼基隆市○○○路一一二巷一一０弄一七之三號二樓即張玉斐最後住所地
    之不動產，設定最高限額二百三十四萬元之第一順位抵押權與相對人，擔保前揭
    債務。詎張玉斐於八十九年九月十八日死亡，仍積欠相對人一百九十萬七千四百
    零九元之本金及自八十九年八月三十日起之利息及違約金，而其繼承人張誠之、
    王文華及張志偉均已拋棄繼承，為求償起見，爰聲請選定相對人為張玉斐之遺產
    管理人等語。原審以相對人為債權人即利害關係人之身分，聲請指定張玉斐之遺
    產管理人，核無不合，應予准許。惟審酌遺產管理人之職務，依民法第一千一百
　　七十九條規定，程序相當複雜，且任務頗為繁重，為保障債權人利益及其程序之
　　公正、公信起見，認選任抗告人為適當，故裁定選任抗告人為被繼承人張玉斐之
　　遺產管理人，並依法為承認繼承之公示催告，於法亦無何違誤。
二、抗告意旨略以：被繼承人張玉斐死亡後，其法定繼承人均向法院聲請拋棄繼承，
    且未組織親屬會議選任遺產管理人，而由債權人聲請法院指定，足見其遺債大於
    遺產，國庫對其遺產已無期待利益。又抗告人係公務機關，若擔任遺產管理人，
    即係以全國人民納稅所得負擔個人私務之支出，無異使公器淪為私用，令國庫遭
    受權利之侵害，是本件不應選任抗告人為遺產管理人。再選任遺產管理人除慮及
    管理之公平性，亦須考量適切性，即應以對遺產、遺債之情形了解較深者優先擔
    任為宜。被繼承人張玉斐既有三位拋棄繼承人張誠之、王文華、張志偉，渠等對
    張玉斐之債權債務必較抗告人明瞭，故由上開三人擔任遺產管理人應較由抗告人
    為妥適，為此求予廢棄原裁定云云。
三、按先順序繼承人均拋棄其繼承權時，由次順序之繼承人繼承。其次順序繼承人有
    無不明或第四順序之繼承人均拋棄其繼承權者，準用關於無人承認繼承之規定；
    繼承開始時，繼承人之有無不明者，由親屬會議於一個月內選定遺產管理人，並
    將繼承開始及選定遺產管理人之事由，向法院報明；親屬會議依前條規定為報明
    後，法院應依公示催告程序，定六個月以上之期限，公告繼承人，命其於期限內
    承認繼承。無親屬會議或親屬會議未於前條所定期限內選定遺產管理人者，利害
    關係人或檢察官，得聲請法院選任遺產管理人，並由法院依前項規定為公示催告
    ，民法第一千一百七十六條第六項、第一千一百七十七條、第一千一百七十八條
    分別定有明文。
四、經查：被繼承人張玉斐於八十六年九月四日，邀同連帶保證人張誠之向相對人借
    款一百九十五萬元，並提供其所有坐落基隆市安樂區○○○段外寮小段五八一之
    五號土地及其上門牌號碼基隆市○○○路一一二巷一一０弄一七之三號二樓即張
    玉斐最後住所地之不動產，設定最高限額二百三十四萬元之第一順位抵押權與相
    對人，擔保前揭債務。嗣張玉斐於八十九年九月十八日死亡，仍積欠相對人一百
    九十萬七千四百零九元之本金及自八十九年八月三十日起之利息及違約金，而其
    繼承人張誠之、王文華及張志偉均已拋棄繼承等情，業據相對人提出借據、土地
    及建物登記謄本、他項權利證明書、抵押權設定契約書、戶籍謄本、臺灣基隆地
    方法院基院政民玄八十九繼一六一字第二六五六三號函等件為證，並經原審調閱
    臺灣基隆地方法院八十九年度繼字第一六一號卷宗查核屬實，是相對人確係張玉
    斐之債權人，且張玉斐有無其他繼承人不明，亦未由親屬會議選定遺產管理人。
    則揆諸首揭說明，原審自得依相對人以上開利害關係人身分之聲請，選任被繼承
    人張玉斐之遺產管理人，並依法為公示催告。抗告人雖以前開理由，反對其被選
    任為張玉斐之遺產管理人，惟查：
  (一)無人承認繼承之遺產，應由親屬會議選定遺產管理人，如無親屬由利害關係人聲
    請法院指定遺產管理人，國庫亦為利害關係人，由國有財產局行之，行政院曾於
    六十年四月二十三日以（六０）台內字第三五八六號函稱：「按無人承認繼承之
　　遺產，應由親屬會議選定遺產管理人，民法第一千一百七十七條訂有明文。如無
　　親屬，解釋上許由利害關係人聲請法院指定遺產管理人（司法院院字第一一０七
　　號解釋）。又依同法第一千一百八十五條規定，無人承認繼承之遺產，於清償債
　　權并交付遺贈物後，如有剩餘，應歸屬國庫。故國庫亦為此之所謂利害關係人。
　　如須由國庫召集親屬會議，依上開解釋所示，應由管轄被繼承人住所地之地方行
　　政官署行之（司法院院字第二二一三號解釋），且應歸屬國庫之遺產，固應由被
　　繼承人住所地之地方行政官署代表國庫接收管理，則倘無親屬時，該地方行政官
　　署，自亦得代表國庫聲請法院指定遺產管理人（司法院院字第二八０九號解釋）
　　。『至國有財產局是否亦為無人承認繼承遺產之利害關係人得否召集親屬會議或
　　聲請法院指定遺產管理人，法無明文，亦無實例可循。惟依國有財產法第九條規
　　定，及上開司法院解釋精神以觀，似應解釋為國有財產局亦得代表國庫召集親屬
　　會議，或聲請法院指定遺產管理人』」等語。上開函文可供參考。
  (二)至抗告人抗辯：張玉斐之繼承人均拋棄繼承，依經驗法則當可認遺產債務大於遺
    產，如由抗告人管理則所生之管理費用無從取償，有損國庫利益云云。但查國家
    依據法律規定，或基於權力行使，或由於預算支出，或由於接受捐贈所取得之財
    產，為國有財產，國有財產法第二條第一項定有明文。同法第九條復規定：「財
    政部承行政院之命，綜理國有財產事務。財政部設國有財產局，承辦前項事務，
    其組織以法律定之」。本件被繼承人張玉斐死亡後，其繼承人已拋棄繼承權，至
    有無其他繼承人不明，已如前述，依民法第一千一百八十五條規定，其剩餘遺產
    應歸屬於國庫。揆諸前揭說明，抗告人自有代表國庫管理張玉斐遺產之權限及義
    務，而不以其對張玉斐之遺產有期待利益為必要，且在清算前，為指定遺產管理
    人之法院亦無從知悉有無剩餘遺產。況遺產管理人之指定，旨在維護公益及被繼
    承人債權人之利益，此觀民法第一千一百七十七條立法理由即明，顯非以遺產管
    理人管理遺產是否有實質利益為考量。
  (三)張誠之、王文華、張志偉三人雖皆為被繼承人張玉斐之拋棄繼承人，但渠等未必
    瞭解張玉斐之債權債務關係，且遺產管理人之職務，依民法第一千一百七十九條
    「遺產管理人之職務如左：一、編製遺產清冊。二、為保存遺產必要之處置。三
    、聲請法院依公示催告程序，限定一年以上之期間，公告被繼承人之債權人及受
    遺贈人，命其於該期間內報明債權及為願受遺贈與否之聲明，被繼承人之債權人
    及受遺贈人為管理人所已知者，應分別通知之。四、清償債權或交付遺贈物。五
    、有繼承人承認繼承或遺產歸屬國庫時，為遺產之移交。前項第一款所定之遺產
    清冊，管理人應於就職後三個月內編製之；第四款所定債權之清償，應先於遺贈
    物之交付，為清償債權或交付遺贈物之必要，管理人經親屬會議之同意，得變賣
    遺產。」之規定，程序相當繁瑣，自應指定熟習上開作業者之抗告人為宜。
  (四)綜上，原審選任抗告人為被繼承人張玉斐之遺產管理人，並依法為承認繼承公示
    催告等之裁定，於法並無不合，抗告意旨指摘原裁定不當，求予廢棄，為無理由
    ，應予駁回。
五、據上論結，本件抗告為無理由，爰裁定如主文。
中　　　華　　　民　　　國　　九十一　　年　　 十一　　 月　　 十八　　 日
                                民事第九庭
                                　　審判長法  官　吳  謙  仁
                              　　　　　　法  官　蘇  瑞  華
                              　　　　　　法  官　魏  大  喨
右正本係照原本作成。
不得再抗告。
中　　　華　　　民　　　國　　九十一　　年　　十一　　　月　　　二十　　日
　　　　　　　　　　　　　　　　　　  　　書記官  黃  美  玉
